【裁判字號】    97,訴,2814
【裁判日期】    980319
【裁判案由】    回復名譽
【裁判全文】
臺灣臺中地方法院民事判決  97年度訴字第2814號
原      告  戊○○
            乙○○
            甲○○
被      告  丁○○
訴訟代理人  丙○○
當事人間請求回復名譽事件，本院於98年2月23日言詞辯論終結
，判決如下：
    主  文
原告之訴駁回。
訴訟費用新台幣參仟元由原告負擔。
    事實及理由
一、原告起訴主張：
  (一)原告等人原為台中市麥克阿瑟社區管委會委員，被告為前主
    任委員，因被告欲說服原告順從管理公司建議，將大樓管理
    合約變更為自聘未果，致生嫌隙。被告主張崇友電梯合約將
    比照管理公司合約辦理重新公開招標，並下達電梯合約招標
    之決策。原告等則以崇友電梯合約長期以來均內含將來更換
    纜繩之攤費，影響金額龐大，若重新公開招標將造成社區利
    益損失而反對重新招標，並以連署公告方式鑒請被告召開臨
    時會討論電梯合約問題，以維護住戶權益，於97年1月19日
    原告請管理員張貼連署公告遭拒後，遂以行政公告章蓋印之
    後張貼，但隨即為被告命管理員取下，且於97年1月21日寄
    送存證信函（下稱系爭存證信函）給原告3人，指摘原告等
    違反公寓大廈管理條例第36條，即未遵守委員會議之共同決
    議，及違反刑法第310條毀謗罪，即以不實言論散佈於眾（
    即被告認為原告指其執意解除電梯合約係不實言論），並於
    當晚在未經多數委員會議決議之下張貼該存證信函於社區5
    座電梯之內，原告等除於97年1月24日以存證信函回應被告
    指控外，並於1月29日另以存證信函表達1月份會議紀錄與錄
    音內容不符要求更正，然此舉遭被告提告妨害名譽，業經台
    中地檢署97年度偵字第5939號為不起訴處分在案。
  (二)被告於前項案件偵查期間，未經管委會會議決議，擅以主委
    名義於各棟電梯內，刊登被告個人一面之詞達2個月之久，
    並對原告等申覆之存證信函及異議書置之不理，明顯已不法
    且故意侵害原告之人格權。
  (三)被告張貼個人存證信函期間對原告等之名譽及家庭影響甚大
    ，每每必須對熟識之住戶解釋原委，並需安撫家人及子女之
    擔憂；另有無辜住戶湯芋茜取下該函，遂為被告以竊盜罪相
    繩，此亦經台中地檢署97年度偵字第4710號為不起訴處分。
    揆諸事證，顯然被告係利用主委職權，不法侵害原告等之人
    格權長達2個月之久，更有故意之實。原告等爰依民法第184
    條第1項前段、第195條第1項，向被告請求為回復名義之適
    當處分。
  (四)對被告抗辯之陳述：
  (1)被告於系爭存證信函指控之罪名實為矛盾無理，且其訴訟代
    理人之學歷資格亦屬不實；按該函妄指原告之罪名有二，一
    為指摘原告等違反公寓大廈管理條例第36條，亦即未遵守委
    員會議之共同決議，在被告的認知中此共同決議即須重新招
    商；其二為原告違反刑法310條毀謗罪，亦即以不實言論散
    佈於眾，此乃被告認為原告指其執意解約係不實言論；然綜
    觀被告上述兩點論述其實是相互矛盾的；蓋以邏輯法則推論
    ：若被告並非要與崇友電梯解約（即毀謗罪成立），為何還
    指責原告違反會議決議，按被告之認知會議決議是要解約重
    辦公開招標的；反之推論，若被告要原告遵循其所謂的重新
    公開招商之行為，則原告謂被告執意解約即為事實，故毀謗
    罪不成立；另就被告訴訟代理人之學歷資格，原告亦發現登
    載不實，丙○○目前仍為雲科大科法所甲組在職生三年級，
    故於97年1月21日麥某尚未取得碩士學位，卻已於存證函上
    自稱法學碩士，其用意原告可以諒解不擬深究，但以一知識
    分子卻登載不實學歷於法律文書之上，恐對其校譽、任職公
    司之商譽，甚至社會風氣帶來不良影響，況麥某尚為學法之
    人，言行豈能不慎。爰上所述，被告存函內容前言抵觸後語
    ，後語復推翻前言，實為誤謬至極，如此僅及兩造之間的存
    證函居然能公佈於大庭廣眾之下豈不視法律為無物，而本社
    區為24 2戶的大社區，電梯之內過往住戶眾多議論亦多，原
    告等人每每必須對熟識的住戶解釋原委，並須安撫家人及子
    女因原告為社區公益而涉訟的擔憂；被告侵害原告等人之名
    譽期間，因原告3人及其眷屬缺乏法律常識，致未及時請求
    法院加以除去。而恣任被告公然不實中傷，其間身心之煎熬
    實難道盡；而知悉事件始末之住戶亦因被告動則興訟而緘默
    不敢聲援。被告使其子未竟之學歷強加原告不實罪名。其侵
    害原告等人之名譽權已至為明確。
  (五)聲明：被告應連續於自由時報、蘋果日報、中國時報等國內
    三大報紙之任一報中部版，以長7公分、寬5公分之版面，刊
    登「本人丁○○因細故生怨，於民國97年1至3月間公開張貼
    私人存證信函之不實內容，誣詆台中市麥克阿瑟社區戊○○
    、乙○○、甲○○等3位委員之名譽，嚴重影響3人清譽及家
    庭生活，本人對此深感歉疚，特此登報道歉。道歉人：丁○
    ○（麥克阿瑟社區管理委員會前主委）中華民國○○年○○
    月○○日」之道歉啟示三日，以維原告權益。
二、被告則以：
  (一)原告等妄指被告「未經管委會決議…云云」一事；經查麥克
    阿瑟管理委員會自成立以來均以麥克阿瑟主任委員章或麥克
    阿瑟管理委員會章為公告之權限章，且依麥克阿瑟計劃大樓
    規約明訂公告本屬主任委員權限（第30條），且依第40條規
    範可知公告事務無需經由委員會會議決議。
  (二)原告等指稱被告「刊登個人一面之詞…云云」一事；肇因於
    原告等在未經管理委員會決議或告知主任委員的狀況下，逕
    自以連署方式於各電梯公告指控被告「執意解約…恐危害社
    區」，對被告之名譽及家庭影響豈有差異；且被告身為麥克
    阿瑟主任委員，原告攻擊之方式與語詞對被告未來執行職務
    之信譽實有重大之損害。
  (三)證人湯芋茜擅自由各個電梯內取走之文件為蓋有麥克阿瑟主
    任委員章及麥克阿瑟管理委員會章的召開會議函件，且證人
    湯芋茜已於調查中自認辯稱是忘了送回原處，足認擅自取下
    他人之物仍有不當；今原告卻刻意以不同函件之事實混淆法
    院之判斷，試圖妄指被告之行為過當，此惡意舉證之行為明
    顯與事實不合。
  (四)原告所指之「刊登個人一面之詞…云云」一事；事實上原告
    等顯認為當初逕自連署公告的證據二已經取代全體管理委員
    會，故原告的回覆存證信函以「連署公告的委員已達五人…
    」 為由，意圖開脫其擅自公告之不當行為。但依據麥克阿
    瑟管理委員會自95年3月13日延用至今的公告可知，麥克阿
    瑟管理委員會成員請假不得超過二次，若是違反即喪失管理
    委員資格。事實上，原證5中連署的黃玉華、林玉霜多次連
    續末參與開會，連署時早已失去管理委員資格。
  (五)原告在其證5存證信函中一再強調被告「執意解約…」，前
    非屬事實之函件被告並未在刑事告訴之中提出，原本再議時
    準備補提證據交予法院重新裁量，但被告權衡雙方均為同棟
    大樓住戶，決定不再擔任管理委員會主委，並且放棄刑事再
    議之請求；未料原告等仍一再相逼至此。其擅自公告之證據
    二根本未經麥克阿瑟主任委員同意或麥克阿瑟管理委員會決
    議，且擅自使用事務委員管理之行政公告章，此行政公告章
    僅為事務委員協助廠商廣告公佈之用，其刻意忽視管理委員
    會權責之事十分明確。綜上所述，原告等並無任何證據證明
    被告不法侵害其人格權，且原告等本身無權擅自公告等行為
    的嚴重性更甚於被告，其訴請回復名譽之請求顯無理由。
  (六)聲明：如主文第1項所示。
三、兩造經法院整理並簡化爭點，其結果如下：
  (一)兩造不爭之事項：
  (1)被告曾於97年1月21日寄發存證信函予原告三人，其內容為
    ：「台端係麥克阿瑟計劃大樓管理委員，並於民國九十七年
    一月十九日未經委員會之同意，私自以行政公告章在各電梯
    車廂內公示連署；其中述及『鈞座執意解約…恐危害本社區
    利益』事，明顯毀損丁○○小姐之名譽，台端身為委員卻侵
    害公寓大廈管理條例第三十六條之委員會職權及同一月份委
    員會之共同決議；另核台灣所為係犯刑法三一○條：意圖散
    布於眾而指摘足以毀損他人名譽事之誹謗罪，特以本函敬請
    台端三日內出面說明及更正。」等語，被告並於同日將前揭
    存證信函張貼在社區五座電梯內。
  (2)原告三人因社區電梯合約換約事宜，欲張貼公告遭管理員所
    拒，遂將連署公告以行政公告章蓋印後，於97年1月19日在
    社區電梯內張貼，公告內容如下：「臨時會連署公告：謹呈
    馮主委國英…崇友電梯合約到期1案…不可斷然解約，然鈞
    座執意解約，辦理公開招標，恐危害本社區利益…」等文字
    ，經被告提出妨害名譽告訴後，經台灣台中地方法院檢察署
    檢察官以97年度偵字第5939號案件處分不起訴確定。
  (二)兩造爭執之事項：
  (1)被告張貼系爭存證信函，其中原告所主張之內容，是否構成
    有侵害原告名譽之侵權行為？
  (2)被告前揭行為若侵害原告名譽，則原告訴之聲明回復名譽之
    方法是否適當而有理由？
四、本院得心證之理由：
  (一)原告起訴主張：被告曾於97年1月21日寄發系爭存證信函予
    原告三人，其中敘及：「台端身為委員卻侵害公寓大廈管理
    條例第三十六條之委員會職權及同一月份委員會之共同決議
    ；另核台灣所為係犯刑法三一○條：意圖散布於眾而指摘足
    以毀損他人名譽事之誹謗罪」等語，被告並於同日將前揭存
    證信函張貼在社區五座電梯內等情，業為被告所不爭，故應
    堪採信。
  (二)本院認被告將前揭內容之存證信函張貼於社區電梯內，應屬
    受憲法言論自由保障之範圍，不構成侵權原告等人名譽，理
    由如下：
  (1)按言論自由為人民之基本權利，憲法第11條有明文保障，國
    家應給予最大限度之維護，俾其實現自我、溝通意見、追求
    真理及監督各種政治或社會活動之功能得以發揮。惟為兼顧
    對個人名譽、隱私及公共利益之保護，法律尚非不得對言論
    自由依其傳播方式為合理之限制。刑法第310條第1項及第2
    項誹謗罪即係保護個人法益而設，為防止妨礙他人之自由權
    利所必要，符合憲法第23條規定之意旨。至刑法同條第3項
    前段以對誹謗之事，能證明其為真實者不罰，係針對言論內
    容與事實相符者之保障，並藉以限定刑罰權之範圍，非謂指
    摘或傳述誹謗事項之行為人，必須自行證明其言論內容確屬
    真實，始能免於刑責。惟行為人雖不能證明言論內容為真實
    ，但依其所提證據資料，認為行為人有相當理由確信其為真
    實者，即不能以誹謗罪之刑責相繩，亦不得以此項規定而免
    除檢察官或自訴人於訴訟程序中，依法應負行為人故意毀損
    他人名譽之舉證責任，或法院發現其為真實之義務。就此而
    言，刑法第310條第3項與憲法保障言論自由之旨趣並無牴觸
    ，此經大法官會議釋字第509號解釋在案。
  (2)次按言論自由為憲法所保障之表意自由權，但個人名譽、隱
    私及公共利益之維護亦為憲法及法律應保護之權益，因此即
    得立法對言論自由加以必要限制，其限制當符合比例原則。
    又當因言論自由而造成他人名譽之損害時，行為人能否藉言
    論自由基本權以阻斷不法，而不負侵權行為損害賠償任，當
    視整體法秩序之價值觀，言論自由權與名譽權之法益位階之
    衝突、行為人之手段與目的、行為時所處之時空環境背景予
    以綜合評價，並參酌上開關於誹謗罪與言論自由基本權之解
    釋精神，以為判斷之依據。而以善意發表言論，對於可受公
    評之事，而為適當之評論者，刑法第311條第3款既明定不加
    處罰，在民事責任上，應可類推構成阻卻違法之正當事由，
    而不負侵權行為責任。又所謂證明真實性，依上開解釋，是
    否為善意言論，並不以自證真實為必要，凡行為人有相當理
    由確信其為真實者，縱事後發現與真實有所差別者，仍應認
    為符合善意原則，其在刑事責任上即得予免責，同理，於民
    事責任上即得為阻卻違法。蓋民事責任與刑事責任相同，均
    在對行為人違反義務行為所課以之負擔，僅因違反社會性及
    影響之法益不同，而設定不同程序追究違反者之責任，民事
    事件對不法行為之制裁不亞於刑事制裁，對處罰程序較嚴者
    之刑事責任，大法官已作出上開解釋，以減經被告之舉證責
    任，則對制裁程度較輕或相等之民事責任，自亦應類推適用
    。
  (3)本件系爭大樓社區管理委員會曾於97年1月10日19時30分舉
    行管理委員會，其會議紀錄中記載：爾後社區任何契約廠商
    合約屆滿前1個月均需發函予該廠商，表達管理委員會將公
    開招商之行文等情，業有原告所提出渠三人發函管理委員會
    請求更正會議紀錄之存證信函影本在卷足憑。又原告三人因
    前揭社區電梯合約換約事宜，欲張貼公告遭管理員所拒，遂
    將連署公告以行政公告章蓋印後，於97年1月19日在社區電
    梯內張貼，公告中載明：「臨時會連署公告：謹呈馮主委國
    英…崇友電梯合約到期1案…不可斷然解約，然鈞座執意解
    約，辦理公開招標，恐危害本社區利益…」等文字等情，業
    為兩造所不爭，故應採信。
  (4)本院審酌前揭管理委員會之會議紀錄內容及原告三人前揭存
    證信函內容，認：
    系爭社區相關管理委員會之會議紀錄及相關相關書面文件
      ，主任委員應於公告欄公告，系爭大樓社區管理規約第30
      條第4項定有明文，足見管理委員會會議紀錄及相關書面
      文件之公告權，確屬主任委員之職權。本件姑不論原告等
      人得否逕以行政公告章張貼「臨時會連署公告」，被告身
      為主任委員，指稱：「原告三人未經管理委員會同意，擅
      自張貼連署公告，侵犯管理委員會職權」，應屬社區事務
      得受公評之事項，依前揭說明，既無故意侵害原告三人名
      譽之意思，亦可阻卻違法。
    又前揭會議紀錄中既已記載：爾後社區任何契約廠商合約
      屆滿前1個月均需發函予該廠商，表達管理委員會將公開
      招商之行文等內容，已如前述，姑不論前揭會議紀錄是否
      符合當日會議決議內容真意，被告身為主任管理委員，於
      會議紀錄未依程序更正前，依前揭會議記錄發函原電梯維
      修承包廠商，表明於合約屆滿將公開招商之意思，乃屬執
      行管理委員會決議之行為，並非基於主任委員即被告個人
      之意思所為之行為，況且前揭發函告知將公開招商之意思
      ，原承包廠商亦可參與招商，公平競爭承包，並非表示被
      告或管理委員會已對承包廠商解除契約，故原告於前揭連
      署公告中指稱「被告執意解約，辦理公開招標，恐危害本
      社區利益」等語，確實可能讓被告主觀上感受名譽受損，
      且與前揭會議紀錄內容不符，故被告指稱：原告所為違反
      97年1月份管理委員會決議等語，並非虛偽，另被告指稱
      原告所為侵害被告名譽係犯刑法第310條誹謗罪名等語，
      乃屬被告個人主觀感受名譽受損而欲行使權利之主張，均
      應屬言論自由保障之範圍，尚難認有侵害原告三人名譽之
      故意。
  (三)本件兩造身為系爭社區住戶兼管理委員、前主任管理委員，
    對於社區有關電梯承包合約屆滿是否更換廠商之社區公共事
    務，均有參與、處理之權利及義務，惟任何公共事務之處理
    ，均應循正當程序，經由民主程序決定社區採取之價值決定
    。本件原告三人與被告對於社區電梯合約屆期是否應更換承
    包廠商，顯然有不同的價值觀點，然而兩造均應循正當程序
    ，避免不必要之情緒攻擊，藉由民主程序讓意見充分表達及
    溝通，尤其被告訴訟代理人身為法律人，更應有包容言論自
    由之涵養，始能合理圓滿處理社區公共事務。本件原告張貼
    前揭連署公告經被告提出誹謗告訴後，業經檢察官認原告應
    受言論自由之保障而處分不起訴確定，此有原告提出之台灣
    台中地方法院檢察署97年度偵字第5939號不起訴處分書影本
    在卷足參。同理，基於前揭憲法言論自由保障之意旨，本院
    亦認被告貼前揭存證信函之內容，亦應受言論自由之保障，
    並非出於故意或過失侵害原告名譽之所為，且可阻卻違法，
    故原告依民法第184條第1項前段、第195條第1項對被告請求
    回復名譽，為無理由，應予駁回。
四、結論：原告之訴為無理由，依民事訴訟法第78條、第85條第
    1項前段，判決如主文。
中    華    民    國    98    年    3     月    19    日
                  民事第一庭    法  官  陳毓秀
正本係照原本作成。
如對本判決上訴，須於判決送達後20日內向本院提出上訴狀。
中    華    民    國    98    年    3     月    19    日
                                書記官  陳玲誼


司法院資訊處製作；財團法人民間司法改革基金會備份。
